臺灣臺中地方法院刑事判決
110年度金訴字第1023號
聲  請  人  臺灣臺中地方檢察署檢察官
被      告  蔡宏坤



上列被告因洗錢防制法等案件，經檢察官聲請以簡易判決處刑（
110年度偵字第17995號），本院認不宜以簡易判決處刑，改依通
常程序審理，判決如下：
    主    文
蔡宏坤幫助犯洗錢防制法第十四條第一項之一般洗錢罪，處有期
徒刑參月，併科罰金新臺幣貳萬元，罰金如易服勞役，以新臺幣
壹仟元折算壹日。
    犯罪事實
一、蔡宏坤係任職於銀行授信部門之金融機構從業人員，因有資
    金借貸需求，於民國108年11月16日前某日，與從事民間借
    貸之真實姓名、年籍均不詳之人聯繫借款事宜，而依其社會
    生活經驗及智識程度，可知個人在金融機構之帳戶資料，係
    供自己使用之重要理財工具，關係個人身分、財產之表徵，
    若將金融機構帳戶資料提供予無任何信任基礎之他人使用，
    極易被利用為與財產有關之犯罪工具，而可能成為他人收取
    重利之匯款工具及掩飾或隱匿實施重利犯罪所得財物之去向
    及所在之工具，詎其為向該不詳之人取得借款，竟基於縱若
    其金融機構之帳戶資料被利用作為前揭犯罪之用，亦不違背
    其本意之幫助重利及幫助洗錢之不確定故意，在臺中市某不
    詳處所，將其所申設之台新商業銀行帳號00000000000000號
    帳戶資料（含存摺、金融卡及密碼），交予真實姓名年籍不
    詳之人，容任該不詳之人使用上開銀行帳戶。嗣該不詳之人
    於取得蔡宏坤前揭台新銀行帳戶後，遂以「陳先生」及其所
    屬之錢莊成員共同基於乘他人急迫貸予金錢，而取得與原本
    顯不相當重利之犯意聯絡，於附表所示之時間、以附表所示
    之借款條件、方式，允諾借款予陷入生活困難而急須用錢之
    馮善群，並要求馮善群依附表所示借款條件，以匯款方式將
    利息匯至上開台新銀行帳戶，取得馮善群所支付之與原本顯
    不相當利息共計新臺幣（下同）3萬2,000元，「陳先生」並
    於馮善群於附表所示時間匯入利息後，旋即將款項提領一空
    ，而掩飾、隱匿此部分重利犯罪所得之去向及所在。
二、案經臺中市政府警察局太平分局報告臺灣臺中地方檢察署檢
    察官偵查後聲請簡易判決處刑。
    理    由
一、證據能力：
  ㈠按被告以外之人於審判外之言詞或書面陳述，除法律有規定
    者外，不得作為證據；又被告以外之人於審判外之陳述，雖
    不符同法第159條之1至第159條之4之規定，而經當事人於審
    判程序同意作為證據，法院審酌該言詞陳述或書面陳述作成
    時之情況，認為適當者，亦得為證據。刑事訴訟法第159條
    第1項、第159條之5第1項分別定有明文。查，檢察官、被告
    蔡宏坤就本判決以下所引用被告以外之人於審判外之陳述，
    於本院審理時均同意作為證據（見本院金訴字卷第166頁）
    ，且本院審酌該等證據之取得過程並無瑕疵，以之作為證據
    係屬適當，認均有證據能力。
  ㈡本件非供述證據部分，與本案均有關連性，亦無證據證明係
    實施刑事訴訟程序之公務員以不法方式所取得，依刑事訴訟
    法第158條之4反面解釋，當有證據能力；本院亦已於審理時
    依法踐行調查證據程序，自得為本院判斷之依據。
二、認定犯罪事實所憑證據及理由：
　　訊據被告固不否認有將其所申設之上開台新銀行帳戶之存摺
    、提款卡(含密碼)提供予真實姓名年籍不詳之人，惟矢口否
    認有何幫助重利及幫助洗錢之犯行，辯稱：其係因有資金需
    求，且因債信不佳，所以去民間私人借貸，對方要求其提供
    帳戶存摺、提款卡及密碼當做擔保，其因為急需用錢，所以
    沒想那麼多，就將帳戶提供給對方等語。惟查：
  ㈠被告確有以自己名義申設上開台新銀行帳戶，且其因欲向民
    間放貸業者借款，而應該不詳之人之要求，在某不詳地點將
    其所申設之台新銀行帳戶之存摺、提款卡及密碼交予其收受
    乙節，業據被告自承在卷（見本院金訴字卷第47頁、第166
    至167頁），並有台新國際商業銀行110年2月20日台新作文
    字第11004000號函檢送被告申設之00000000000000號帳戶交
    易明細（見偵卷第25至50頁）在卷可稽；且被告所申設之上
    開台新銀行帳戶確遭不詳之人使用，以「陳先生」之名義借
    款予被害人馮善群，並以前開台新銀行帳戶做為收取馮善群
    所繳交利息之用乙節，亦經證人即被害人馮善群於警詢時證
    述綦詳(見偵卷第17至23頁），核與前揭台新銀行交易明細
    相符，且觀諸上開銀行帳戶之交易明細所示，被害人所繳納
    之利息於存入上開台新銀行帳戶後，旋即遭「陳先生」提領
    一空，堪認被告提供交付予不詳之人之上開台新銀行帳戶，
    確遭不詳之人用以充作向被害人收取利息與掩飾隱匿該等款
    項之去向及所在的工具。
  ㈡按民間高利借貸每有於借貸之初支付本金時，先扣除利息者
    ，則應認貸款之人已取得利息（最高法院82年度台上字第58
    34號刑事判決意旨參照）；又按金錢借貸契約係屬要物契約
    ，故利息先扣之金錢借貸，其貸與之本金額應以利息預扣後
    實際交付借用人之金額為準，該預扣利息部分，既未實際交
    付借用人，自不成立金錢借貸（最高法院87年度台上字第16
    82號民事判決意旨參照）。經查，證人即被害人馮善群於警
    詢證稱：伊在網路上看到小額借貸的服務，留有電話000000
    0000，伊遂撥打該電話與真實姓名年籍不詳、自稱「陳先生
    」的人聯繫，向其表示欲借款2萬元，嗣「陳先生」即指示
    某專員與伊相約於109年11月6日上午11時30分至12時許，在
    臺中市○○區○○路000號之全家便利商店太平光德店見面，該
    專員當場交付1萬5000元予伊（借貸2萬元，先扣利息4,000
    元、設定費1,000元），並要求伊簽訂本票、借據及保管書
    ，約定借貸2萬元，每10天1期，利息為4,000元，以無摺存
    款的方式存入帳號：台新銀行000-00000000000000號帳戶，
    伊除109年11月16日當日借款時已繳納利息，還有同年11月2
    5日、12月3日、12月12日、12月21日、12月30日、110年1月
    7日、1月18日，共8次，合計3萬2,000元的利息，都還沒有
    還到本金2萬元；伊當時生活有困難，故而向「陳先生」借
    款等語（見偵卷第19至22頁），並提出伊與「陳先生」的li
    ne對話記錄在卷可憑（見偵卷第51頁），經與被告前揭台新
    銀行交易明細互核結果，該帳戶內分別於11月24日、12月3
    日、12月12日、12月21日、12月30日、110年1月8日、1月18
    日均有以ATM無摺存款之方式存入4,000元之記錄（見偵卷第
    25至50頁），雖其中109年11月24日、110年1月8日與被害人
    前揭指述之109年11月25日、110年1月7日有一天有差距，然
    衡諸該日前後並無其他4,000元之存款，此應係被害人多次
    匯款，且未留單據，致記憶有所混淆，無礙於其指證之真實
    性，從而被害人前揭指證，應與事實相符。是依被害人之證
    述，伊於向「陳先生」借貸時，僅取得1萬5,000元，並約定
    每10天為1期，利息4,000元，週年利率高達973%【計算式=(
    利息金額4,000元/ 本金15,000元）×（365天/息期天數10日
    ）×100 】，此不僅遠高於民法第203條所定之年息5％之法定
    利率，及同法第205條所定之最高利率年息16％之限制，且與
    放款當時銀行之放貸利息、合法當舖業者之質借利息、甚或
    一般民間借貸的3分利、4分息之計算相較，均屬懸殊，故「
    陳先生」確有趁被害人於生活陷入困頓，急須用錢之際，將
    金錢借貸予被害人，以取得與原本顯不相當之重利之事實，
    亦堪認定。
  ㈢另按刑法上之故意犯，可分為直接故意與不確定故意，所謂
    不確定故意即指行為人對於構成犯罪之事實，預見其發生而
    其發生並不違反其本意，刑法第13條第2項定有明文。又行
    為人有無犯罪之故意（含直接故意或間接故意），乃個人內
    在之心理狀態，必須從行為人之外在表徵及其行為時之客觀
    情況，依經驗法則審慎斟酌研斷，方能發現真實。而依金融
    機構信用貸款實務，除須提供個人之身分證明文件核對外，
    並應敘明並提出個人之工作狀況、收入金額及相關之財力證
    明資料，金融機構透過徵信調查申請人之債信後，評估是否
    放款以及放款額度，自無要求借款人提供帳戶存摺、提款卡
    及密碼之必要，依一般人之社會生活經驗，金融機構並不會
    要求貸款人提供交付與貸款無關之金融帳戶資料，以一般人
    客觀認知，難謂對該等金融帳戶資料可能供他人作為財產犯
    罪之不法目的使用主觀上無合理之預見；而毫無信任基礎之
    人要求提供金融機構帳戶資料，多數係利用他人帳戶作為與
    詐欺、重利等財產犯罪有關之匯款、取款之用，並藉以逃避
    檢警查緝之用之犯罪工具，是依一般人通常之知識、智能及
    經驗，避免本身金融機構帳戶被不法行為人利用為犯罪工具
    ，此應係一般生活所易於體察之常識。查，本案被告於行為
    時已37歲有餘，且為大學畢業（見本院金訴卷第168頁），
    並於銀行授信部門任職，足認被告具有相當之智識程度及社
    會經驗，且以其為金融機構從業人員之工作經歷，其對於金
    融機構放貸款項流程自有相當瞭解，更比一般人熟知金融帳
    戶具屬人性而應妥善保管及防止他人擅自使用自身金融帳戶
    ，故其應當知悉借貸款項實毋庸將存摺、提款卡及密碼交付
    予他人之事理。再者，被告自承：伊的信用狀況有問題，所
    以聯徵資料有註記，無法向銀行貸款；因為信用瑕疵，所以
    才找民間借貸等語(見本院卷第27、47頁)，並提出財團法人
    金融聯合徵信中心當事人綜合信用報告為據（見本院卷第49
    至53頁），可見被告主觀上深知己身信用不良，無法循正常
    融資管道貸款，詎其為向民間放貸業者取得貸款，仍在不知
    對方的姓名、年籍、聯絡方式之情形下，逕將前揭銀行存摺
    、提款卡及密碼交予該從事放貸之不詳之人，甚且迄今均未
    取回前揭帳戶資料，顯見被告確有容認該不詳之人使用其所
    交付之金融帳戶資料之意。綜上所述，足認被告對於其提供
    上開帳戶資料之行為，對不法份子利用該帳戶資料存、匯入
    與財產有關之重利犯罪所得款項，進而加以提領，而形成資
    金追查斷點之洗錢行為提供助力，應有所預見，其仍提供金
    融帳戶供對方使用，即有容任而不違反其本意之幫助重利及
    幫助洗錢之不確定故意，亦堪認定。
　㈣被告雖一再辯稱係因急於借貸資金，對方要求伊提供銀行存
    摺及金融卡為擔保等語。惟查，被告對於借貸款項需交付銀
    行帳戶資料與其申辦貸款之經驗有違，亦與常情不符乙節，
    既有認識（詳如前述），且稱其不知對方姓名、年籍，亦無
    聯絡方式等語（見本院卷第135至136頁），則在其配合交付
    自己所申設之帳戶、提款卡與該不詳之人時，顯然亦知其將
    來並無法掌控交出上開存摺及提款卡後，對方將如何使用該
    金融機構帳戶資料，甚且無法追回上開金融機構帳戶資料；
    又金融機構帳戶乃個人之理財工具，僅具有存款與轉帳的功
    能，並無變賣流通的價值，倘若被告日後並未依約繳納借貸
    款項的本息，該不詳之人並無法透過變賣上開銀行帳戶的方
    式抵償，故該不詳之人自無可能為求擔保，而要求被告交付
    上開銀行帳戶之理，是被告前揭所辯，已難採信；然其仍為
    了能取得貸款，率爾提供本案金融機構帳戶資料供該不詳之
    人使用，已足認本案被告主觀上自具有縱有人利用該等金融
    帳戶實施重利犯罪之用，亦容任其發生之不確定故意，被告
    急於借款之原因僅為其動機，衡與被告主觀上是否具有不確
    定故意，要屬二事，無從據為被告有利之認定。
　㈤綜上，本案事證已臻明確，被告犯行，堪以認定，應依法論
    科。
三、論罪科刑：
  ㈠按刑法上之幫助犯，係對於犯罪與正犯有共同之認識，而以
    幫助之意思，對於正犯資以助力，而未參與實施犯罪之行為
    者而言（最高法院88年度台上字第1270號判決意旨參照）。
    是以，如未參與實施犯罪構成要件之行為，且係出於幫助之
    意思提供助力，即屬幫助犯，而非共同正犯。本案被告雖提
    供上開帳戶存摺、提款卡（含密碼）予本案犯重利罪之行為
    人，供該人使用該帳戶收取重利罪利息之用，而遂行重利之
    犯行，然被告並未參與實施重利或洗錢之行為，亦無證據證
    明被告參與實施重利或洗錢犯行之構成要件行為，是被告提
    供上開金融機構帳戶之行為，僅係對於該不詳之人為重利與
    洗錢犯罪之實行有所助益，而屬參與重利與洗錢構成要件以
    外之行為，自應論以幫助犯，而非共同正犯。
  ㈡核被告所為，係犯刑法第30條第1項前段、第344條第1項之幫
    助重利罪，以及刑法第30條第1項前段、洗錢防制法第14條
    第1 項之幫助洗錢罪。
  ㈢被告以一提供本案台新銀行帳戶存摺、提款卡及密碼行為，
    同時幫助重利正犯對被害人馮善群犯重利罪既遂及一般洗錢
    既遂行為，係以一行為而觸犯二罪名，為想像競合犯，應依
    刑法第55條前段規定，從一情節較重之幫助一般洗錢罪處斷
    。
  ㈣被告係幫助犯，且其犯罪情節較正犯輕微，爰依刑法第30條
    第2項規定，按正犯之刑減輕之。
  ㈤爰以行為人之責任為基礎，審酌被告因急於借貸款項，即率
    爾提供上開帳戶予不詳之人使用，幫助該不詳之人對他人犯
    重利罪，不僅造成執法機關不易查緝重利犯罪的真正行為人
    ，更嚴重危害社會治安，更助長重利犯罪的氾濫，侵害被害
    人的權益，且因被告提供上開銀行帳戶，使被害人支付的重
    利，經提領出來後，即難以追查犯罪所得去向與所在，而得
    以切斷特定犯罪所得與特定犯罪行為人間的關係，致使被害
    人難以向對其貸放重利者求償，被告犯後未能坦承犯行，難
    認已有悔意，惟念及被告並無前科，此有臺灣高等法院被告
    前案紀錄表1 份在卷可佐，素行尚可，並斟酌被告之犯罪動
    機、手段所生危害，暨其於本院自陳之智識程度及家庭經濟
    生活狀況（見本院金訴字卷第168頁）等一切情狀，量處如
    主文所示之刑，並就罰金刑部分諭知易服勞役之折算標準。
四、沒收部分：
  ㈠按供犯罪所用、犯罪預備之物或犯罪所生之物，屬於犯罪行
    為人者，得沒收之。但有特別規定者，依其規定。又犯罪所
    得，屬於犯罪行為人者，沒收之。宣告前二條之沒收或追徵
    ，有過苛之虞、欠缺刑法上之重要性、犯罪所得價值低微，
    或為維持受宣告人生活條件之必要者，得不宣告或酌減之。
    刑法第38條第2項、第38條之1第1項、第38條之2第2項分別
    定有明文。查，被告供稱：其當時係向該不詳之人借款3萬
    元，扣除一些手續費，實際取得2萬多元等語（見本院金訴
    字卷第27、47頁），惟被告亦稱其事後已將前揭款項分期返
    還等語（見本院金訴字卷第47頁、第55至114頁），本院審
    酌被告雖於交付台新銀行存摺、提款卡及密碼時曾取得至少
    2萬元之款項，惟其事後既已將前揭款項返還予該不詳之人
    ，足認其並未再保有犯罪所得，且卷內亦無其他事證可資證
    明被告有因本案犯行而取得犯罪所得，如仍就前揭犯罪所得
    宣告沒收，容有過苛之虞，爰依刑法第38條之2第2項之規定
    ，不予宣告沒收。另就被告所提供之台新銀行帳戶業經警方
    通報列為警示帳戶，對於本案遂行重利及洗錢之人而言，已
    失其匿名性，亦無從再供犯罪使用，且該提款卡實質上並無
    任何價值，亦非屬於違禁物或法定應義務沒收之物，爰不予
    宣告沒收或追徵。
　㈡洗錢防制法第18條第1項前段規定，犯第14條之罪，其所移轉
    、變更、掩飾、隱匿、收受、取得、持有、使用之財物或財
    產上利益，沒收之。前揭洗錢防制法關聯客體之沒收，核其
    性質應屬刑法犯罪工具沒收之特別規定，惟上開條文雖採義
    務沒收主義，卻未特別規定「不問屬於犯罪行為人與否，沒
    收之」，此部分條文之解釋自應回歸適用原則性之規範，即
    參諸刑法第38條第2項前段，以屬於犯人行為人所有者為限
    ，始應予沒收。準此以言，被告僅係提供帳戶予該不詳之人
    使用，依卷內事證，尚無證據可資證明被告對於被害人所繳
    付之利息贓款擁有所有權或事實上處分權限，揆諸前揭說明
    ，自無從適用上開洗錢防制法之特別沒收規定，併予指明。
據上論斷，應依刑事訴訟法第299條第1項前段，洗錢防制法第14
條第1項，刑法第11條前段、第30條第1項前段、第2項、第344條
第1項、第55條、第42條第3項，刑法施行法第1條之1第1項，判
決如主文。
本案經檢察官黃政揚提起公訴，檢察官黃芝瑋到庭執行職務。
中　　華　　民　　國　　111 　年　　4 　　月　　27　　日
                  刑事第八庭  審判長法  官  高思大 
　　　　　　　　　　　　　　　      法  官  陳鈴香　　
                  　　　　　　　　　法  官  江文玉
以上正本證明與原本無異。
如不服本判決應於收受判決後20日內向本院提出上訴書狀，並應
敘述具體理由；其未敘述上訴理由者，應於上訴期間屆滿後20日
內向本院補提理由書（均須按他造當事人之人數附繕本）「切勿
逕送上級法院」。
告訴人或被害人如不服判決，應備理由具狀向檢察官請求上訴，
上訴期間之計算，以檢察官收受判決正本之日起算。
                                    書記官  黃珮華
中　　華　　民　　國　　111 　年　　4 　　月　　27　　日
附錄論罪科刑法條
洗錢防制法第14條
有第二條各款所列洗錢行為者，處7年以下有期徒刑，併科新臺
幣5百萬元以下罰金。
前項之未遂犯罰之。
前二項情形，不得科以超過其特定犯罪所定最重本刑之刑。
中華民國刑法第30條
幫助他人實行犯罪行為者，為幫助犯。雖他人不知幫助之情者，
亦同。
幫助犯之處罰，得按正犯之刑減輕之。
中華民國刑法第344條
乘他人急迫、輕率、無經驗或難以求助之處境，貸以金錢或其他
物品，而取得與原本顯不相當之重利者，處3年以下有期徒刑、
拘役或科或併科30萬元以下罰金。
前項重利，包括手續費、保管費、違約金及其他與借貸相關之費
用。
【附表】（時間：民國，金額：新臺幣）
借款時間 被害人 借款條件 交付款項地點 借款金額 支付利息 109年11月16日 馮善群 每借款2萬元，先扣除第1期利息4000元及設定費1000元，利息為每10天1期4000元。 臺中市○○區○○路000號全家便利商店太平光德店。 2萬元，預扣第1期利息4000元及設定費1000元後，實際取得1萬5000元。 109年11月24日、109年12月3日、109年12月12日、109年12月21日、109年12月30日、110年1月7日、110年1月18日各匯款4000元利息至蔡宏坤之台新銀行帳戶。